【裁判字號】    98,台上,5366
【裁判日期】    980917
【裁判案由】    違反組織犯罪防制條例等罪
【裁判全文】
最高法院刑事判決            九十八年度台上字第五三六六號
上  訴  人  台灣高等法院檢察署檢察官
被      告  乙○○
            甲○○
上列上訴人因被告等違反組織犯罪防制條例等罪案件，不服台灣
高等法院中華民國九十七年六月十九日第二審更審判決（九十六
年度重上更(四)字第一一七號，起訴案號：台灣台北地方法院檢察
署八十六年度偵字第一００五八號、第一０六０六號、第一０六
六五號、第一二八五八號），提起上訴，本院判決如下：
    主  文
原判決關於乙○○部分撤銷，發回台灣高等法院。
其他上訴駁回。
    理  由
一、撤銷發回（乙○○）部分：
本件原判決以公訴意旨略謂被告乙○○有其理由欄乙、一所載之
犯行，因認乙○○涉犯組織犯罪防制條例第三條第一項後段之參
與犯罪組織罪嫌。惟經審理結果，認無積極證據足認乙○○有被
訴之上開犯行，因而撤銷第一審關於乙○○之科刑判決，改判諭
知乙○○無罪。固非無見。
惟查：原判決於理由欄乙、三、(四)以共同被告崔志貞（經判刑確
定）於警詢中雖指稱乙○○係「舢舨橋幫」組織之成員，但就與
其他「舢舨橋幫」成員聯絡時，並未提及乙○○，且於偵查中供
稱與乙○○不熟等語，顯見其於警詢中指乙○○係「舢舨橋幫」
成員，係猜測之詞。另證人王樹堂（經判刑確定）於原法院前審
審理中證稱不記得有提到乙○○係「舢舨橋幫」成員等語，證人
陳思聰亦證稱乙○○沒有一起在王樹堂所開設之地下錢莊任職等
語，且王樹堂經營之「鴻望股份有限公司」登記資料，列名股東
者，亦無乙○○其人，尚難以乙○○於警方查獲時在場即認其係
「舢舨橋幫」之成員，又縱認乙○○曾一度加入「舢舨橋幫」，
但未見有共同被告指認乙○○有參與「舢舨橋幫」之任何犯行，
亦難認其於組織犯罪防制條例公布後有繼續參與該犯罪組織，因
而改判諭知乙○○無罪（原判決正本第九頁至第十頁）。但原判
決於理由欄乙、三、(一)說明「舢舨橋幫」係屬列管之不良幫派，
為屬犯罪組織，近年來以經營地下錢莊為常業牟利，並以強暴手
段逼討債務、非法持有搶械自重為主等情（原判決正本第六頁至
第七頁），而依卷內資料，證人王樹堂於民國八十六年四月二十
五日警詢中供稱：「公司原在台北市○○○路經營地下錢莊，這
個月才將房子退租不營業，員工有崔志貞會計，尚有林慶堂、崔
鵬祥（均經判刑確定）、乙○○等人，負責跑銀行，兼作仲介放
款」等語；證人崔志貞供稱：「王樹堂之公司作地下錢莊，其任
會計，有崔鵬祥、李明（經判刑確定）等人，李明、乙○○
在公司內負責招攬業務、匯款及收帳」等語；證人崔鵬祥供稱：
「王樹堂、甲○○為老板，伊、乙○○、林慶堂、李明、賀英
哲（經判刑確定）等人為員工」等語，另證人林慶堂於同日偵查
中供稱：「李明、乙○○均有作放款之事」等語，王樹堂、崔
志貞於同日偵查中亦同上供述（均見第一００五八號偵查影印卷
內）。如果非虛，證人王樹堂、崔志貞、崔鵬祥於警詢中，證人
王樹堂、崔志貞、林慶堂於偵查中均供稱乙○○有參與王樹堂所
經營之地下錢莊業務，原判決認僅有崔志貞於警詢供稱乙○○係
屬「舢舨橋幫」之成員，而為有利於乙○○之認定，核與卷內資
料不符，已有證據上理由矛盾之違法，且上開供述係其等於組織
犯罪防制條例施行數月後被查獲所為，如何不足以據為乙○○於
組織犯罪防制條例施行後仍繼續參與「舢舨橋幫」之不利認定，
原判決未為說明，亦有理由不備之違法。應認原判決關於乙○○
部分有撤銷發回之原因。另原判決於理由欄乙、三、(三)說明起訴
書指王樹堂基於意圖營利之常業重利犯意聯絡，指使基於共同犯
意聯絡之「舢舨橋幫」手下乙○○等人為放款、催收欠款、銀行
入帳等工作，認乙○○另涉犯常業重利罪嫌部分，因檢察官認上
開部分與其所犯組織犯罪防制條例罪嫌部分，係數罪併罰，乃將
此部分移送第一審法院八十六年度訴字第五四五號乙○○常業重
利案件併為審理，嗣前開常業重利案件經第一審法院判決無罪，
另敘明本件起訴書所指乙○○常業重利部分，無從併案，退回檢
察官另行處理，並經原審法院另案判決維持而確定，本件乙○○
被訴常業重利部分，既未經起訴，無庸審判（原判決正本第八頁
至九頁）。但本件起訴係指乙○○為「舢舨橋幫」犯罪組織成員
參與該犯罪組織所為常業重利之犯罪行為，如審理後認其有違反
組織犯罪防制條例之犯行，則其涉犯常業重利部分是否與之有裁
判上一罪關係，為起訴效力所及而應併予審判？發回後宜併注意
及之。
二、上訴駁回（甲○○）部分：
按刑事訴訟法第三百七十七條規定：上訴於第三審法院，非以判
決違背法令為理由不得為之；是提起第三審上訴，應以原判決違
背法令為理由，係屬法定要件；如果上訴理由書狀並未依據卷內
訴訟資料具體指摘原判決不適用何種法則或如何適用不當，或所
指摘原判決違法情事顯與法律規定得為第三審上訴理由之違法情
形不相適合時，均應認其上訴為違背法律上之程式，予以駁回。
本件原判決以公訴意旨略謂被告甲○○有其理由欄乙、一所載之
犯行，因認甲○○涉犯組織犯罪防制條例第六條之資助犯罪組織
罪嫌。惟經審理結果，認無積極證據足認甲○○有被訴之上開犯
行，因而撤銷第一審關於甲○○之科刑判決，改判諭知甲○○無
罪，已詳敘其認定所憑之證據及認定之理由；自形式上觀察，原
判決並無違背法令之情形。檢察官上訴意旨略以：本件起訴係指
「舢舨橋幫」為犯罪組織，經營地下錢莊、糾眾鬥毆、非法持槍
自重等多項不法行為，非指「舢舨橋幫」僅有經營地下錢莊，原
審疏未注意，誤以為甲○○僅被訴資助地下錢莊，顯有「已受請
求之事項未予判決」之違法。又「舢舨橋幫」以經營地下錢莊，
以強暴手段逼討債務、非法持有槍械自重，具有集團性、常習性
、暴力從事流氓及不法行為，甲○○提供房屋及資金給「舢舨橋
幫」，有利該幫派從事各種非法行為，其犯組織犯罪防制條例第
六條之資助犯罪組織至為明確等語。
惟按：組織犯罪防制條例第六條規定之：「非犯罪組織之成員而
資助犯罪組織者」，其所謂「資助」，指凡提供犯罪組織所需之
物質、金錢等，使其得以維持、發展其犯罪組織者均屬之，但因
該罪並無處罰過失犯，限於故意犯，故自以資助者知悉所資助對
象為犯罪組織，始足當之。原判決於理由欄乙、三、(五)已詳為說
明甲○○雖與王樹堂為姊弟關係，因王樹堂經營地下錢莊而與之
有金錢往來，但並無證據足認甲○○係知情且故意對於王樹堂主
持之「舢舨橋幫」予以資助之認定理由，因而為甲○○有利之認
定；經核尚無違誤。又原判決已就檢察官起訴之甲○○涉犯組織
犯罪防制條例第六條予以審判，並無所謂「已受請求之事項未予
判決」之違法，而上訴意旨就原判決所為甲○○並非明知王樹堂
係經營「舢舨橋幫」之犯罪組織而故意予以資助之認定，並未依
卷內資料具體指摘究係如何違背法令，徒以其提供房屋及與王樹
堂有金錢往來即認其有上開第六條之犯行，自非適法之上訴理由
，應認檢察官關於甲○○部分之上訴，為不合法，予以駁回。又
原判決於理由內雖敘及上開規定之「資助」限於金錢，物質上資
助不在內，甲○○租用房屋供王樹堂使用，不能認為係「資助」
，此部分之論述，固有誤解，但並不影響其關於甲○○並非明知
並故意對「舢舨橋幫」為資助之認定，即與判決本旨不生影響，
附此敘明。另檢察官起訴書固有敘及甲○○與王樹堂有共同常業
重利之犯行，但檢察官係將此部分，移送甲○○另案常業重利案
件併辦，於本件並未對此部分為起訴，而此部分經第一審法院另
案判決認無從併案而退回檢察官（原判決理由欄乙、三、(三)說明
），是關於甲○○涉犯常業重利罪嫌部分應由檢察官依法另行處
理，併予敘明。
據上論結，應依刑事訴訟法第三百九十七條、第四百零一條、第
三百九十五條前段，判決如主文。
中    華    民    國  九十八  年    九    月   十七   日
                      最高法院刑事第七庭
                          審判長法官  林  永  茂
                                法官  吳  昆  仁
                                法官  蘇  振  堂
                                法官  蕭  仰  歸
                                法官  林  立  華
      本件正本證明與原本無異
                                      書  記  官
中    華    民    國  九十八  年    九    月  二十三  日
                                                     m


司法院資訊處製作；財團法人民間司法改革基金會備份。
